【裁判字號】    91,訴,93
【裁判日期】    920805
【裁判案由】    土地徵收
【裁判全文】
臺中高等行政法院判決                                九十一年度訴字第九三號
                              .
    原      告  甲○○
    訴訟代理人  常照倫  律師
    複代理人    黃琪雅  律師
    被      告  內政部
    代  表  人  乙○○
    訴訟代理人  戊○○
                丁○○
    參  加  人  苗栗縣竹南鎮公所
    代  表  人  丙○○
    訴訟代理人  己○○
                庚○○
右當事人間因土地徵收事件，原告不服行政院中華民國八十九年九月七日台八十九訴
字第二六五五八號再訴願決定，提起行政訴訟，本院判決如左︰
    主  文
原告之訴駁回。
訴訟費用由原告負擔。
    事  實
壹、事實概要：
    緣參加人即需地機關苗栗縣竹南鎮公所為辦理十二號道路（博愛街延長銜接西濱
    快速公路）工程，需用坐落苗栗縣竹南鎮○○段五二之一地號等三十一筆土地，
    合計面積○．四九七五公頃，乃檢附徵收土地計畫書圖等有關資料，報經台灣省
    政府以八十六年五月五日八六府地二字第一五四四三七號函核准徵收及附帶徵收
    地上物，並一併變更編定為交通用地，經被告機關內政部以八十六年五月八日台
    （八六）內地字第八六○五○二三號函同意備查，苗栗縣政府遂以八十六年五月
    六日八六府地用字第五九四六三號公告徵收，並函知土地所有權人徵詢異議。原
    告以其所有竹南鎮○○○段山寮小段七五之一地號土地（地目田），係屬耕地且
    非舉辦公共事業所必需，不服台灣省政府前開核准徵收處分，提起訴願、再訴願
    、行政訴訟，案經改制前行政法院於八十八年六月十七日以八十八年度判字第二
    六七一號判決「再訴願及訴願決定均撤銷」，嗣經內政部重為訴願決定，仍將原
    告訴願駁回，原告乃循序提起再訴願，亦遭行政院駁回，遂提起行政訴訟。
貳、兩造聲明：
  一、原告聲明求為判決：
（一）先位聲明：
      再訴願決定、訴願決定及原處分均撤銷。
（二）備位聲明：
  １、諭知再訴願決定、訴願決定及原處分均違法。
  ２、被告機關應給付原告新台幣一千二百五十一萬二千元整，暨自徵收日起至清償
      日止按年息百分之五計算之利息。
  二、被告聲明求為判決：
      駁回原告之訴。
參、兩造之爭點：
  甲、原告主張之理由：
  一、程序部分：
（一）按行政處分已執行完畢，行政法院為撤銷行政處分判決時，經原告聲請並認為
      適當者，得於判決中命行政機關為回復原狀之必要處置。又行政法院受理撤銷
      訴訟，發現原處分或決定雖屬違法，但其撤銷或變更於公益有重大損害，經斟
      酌原告所受損害、賠償程度、防止方法及其他一切情事，認原處分或決定之撤
      銷或變更顯與公益相違背時，得駁回原告之訴。前項情形，應於判決主文中諭
      知原處分或決定違法。行政訴訟法第一百九十六條、第一百九十八條分別定有
      明文。
（二）本件原告就系爭土地之徵收，雖已依法提起行政救濟請求將上開處分及決定均
      予撤銷，惟內政部及行政院仍重為駁回之決定，嗣經原告提起本件行政訴訟，
      目前系爭徵收之土地已興建道路完畢；惟：
  １、依據行政救濟之新訴訟標的理論，在撤銷之訴，行政處分僅係構成尋求救濟者
      權益被侵害之原因，而與行政爭訟之程序標的是否存在，乃屬不同領域之問題
      ，不影響據以提起撤銷之訴之合法性。撤銷之訴之程序標的是否存在，應從構
      成「訴之利益」之原因事實─行政處分，在行政救濟尋求者權益被害時存在，
      且係因該行政處分之存在所生之效力而遭受侵害者，換言之，程序標的是否存
      在，一方面係在於避免違法行政處分之效力繼續存在，他方面，亦即最根本及
      最重要之目的，則在於除去行政救濟者權益被害之正當基礎，並使其得以回復
      其應有之權益。
  ２、且撤銷之訴起訴後行政處分始解消者，依司法院釋字第二一三號解釋意旨，亦
      許續行原來之撤銷訴訟，行政法院並可依行政訴訟法第一百九十六條為撤銷原
      處分及回復原狀之判決。
  ３、是系爭土地雖已依該徵收處分興建道路完畢，惟本件既在該處分執行完畢前業
      已依法提起行政救濟主張撤銷原處分，則依首開法律規定及前揭學者見解，原
      告提起本件撤銷訴訟，自屬依法有據，合先敘明。
（三）又「有左列情形之一者，訴之變更或追加，應予准許：．．．二、訴訟標的之
      請求雖有變更，但其請求之基礎不變者。三、因情事變更而以他項聲明代最初
      之聲明者。．．．」行政訴訟法第一百十一條第三項第二、三款定有明文。是
      本件原告雖認原處分確屬違法，惟因系爭土地確已徵收完畢，若仍予撤銷，基
      於經濟上之利益衡量，恐對公益有所危害，爰依行政訴訟法第一百九十八條提
      起本件備位之訴，祈請鈞院在基於公益及法安定性之考量而為維持原處分之「
      情況判決」時，諭知原處分違法並於判決內命被告機關賠償原告所受之損害。
  二、實體部分：
（一）先位聲明部分：
  １、按撤銷或變更原處分或決定之判決，就其事件有拘束各關係機關之效力。原處
      分或決定經判決撤銷後，機關須重為處分或決定者，應依判決意旨為之。行政
      訴訟法第二百十六條第一、二項定有明文。
  ２、本件系爭徵收處分前曾經訴願、再訴願決定均予維持，惟經改制前行政法院以
      八十八年度判字第二六七一號判決撤銷該訴願及再訴願之決定，該判決謂：國
      家因交通事業需要，固得徵收私有土地，惟徵收之範圍，應以其事業所必須者
      為限，且應盡量避免耕地之處。惟原告主張竹南鎮○○○○○道路開闢與否暨
      路線規劃選定問題所召開之公聽會，均未通知原告到場使其喪失爭取權益之機
      會，則系爭道路之開闢與否及路線規劃之選定是否業經公開公正之過程，原訴
      願決定未予查明逕予駁回，已不無可議。又原告主張本件土地之徵收原可引用
      竹南鎮○○○○號道路北方約五公尺處六米寬之既成道路，業據原告提出記載
      所有權人為竹南鎮公所，地目：交通用地之土地登記簿謄本為證，則本件為徵
      收土地所為之路線規劃是否棄既成巷道不用，而與土地法第四十九條「徵收土
      地．．．應就損失最少之地方為之，並應盡量避免耕地」之規定及「比例原則
      」有違，尚非無詳求之餘地，而將原訴願及再訴願決定均予撤銷。
  ３、復按行政處分是否合法，改制前行政法院三十九年判字第二號判例曾明白指出
      行政機關對人民所為行政罰之行政處分，行政機關「必須確實證明其違法之事
      實。倘不能確實證明違法事實之存在，其處罰即不能認為合法。」則本件同屬
      行政處分之徵收處分，自亦應由行政機關對其處分之合法性：舉凡行政機關是
      否有管轄權等之「形式合法要件」及符合一切行政行為所應遵守之原理原則（
      如比例原則）等，負舉證責任。是本件前行政法院判決所指，有關系爭處分之
      做成是否符合公開公正程序之形式合法要件，及是否遵守土地法第四十九條所
      揭示「損害最少之比例原則」，自應由被告機關及竹南鎮公所詳予調查並負舉
      證責任。
  ４、惟查，上開前行政法院已就本件指示被告及參加人等機關就上開爭點應予詳為
      調查。然依本次訴願、再訴願決定書及竹南鎮公所於  鈞院所提答辯書、補充
      報告書等，辯稱系爭道路之開闢與否及路線規劃之選定，業經公開、公正及民
      主化之過程；原告於核准同意徵收公告定案（即八十六年五月六日）之際始提
      出引用該農路之提議，將延長完工時限，及不符民眾急需之期求；而本件所採
      路線，已達「最少私地徵收」之情形，以符最少損害之比例原則云云。均為泛
      泛空詞之陳詞，並無客觀具體事證之依據，就系爭爭點仍任意塘塞、敷衍了事
      ，尤其被告機關恣意曲解法令，置人民權益於不顧，實難令原告甘服，茲一一
      詳陳如次：
（１）首查，依竹南鎮公所遵照  鈞院所囑而提出之原始卷證資料可知：原告早於民
      國（下同）八十四年十一月三十日即向台灣省交通處公路局西部濱海公路中區
      工程處（以下簡稱中工處）陳情，而中工處並於同年十二月十九日以工─84─
      160─107(1)號函知竹南鎮公所，原告亦於同日送交該陳情書予竹南鎮公所，有
      上開二函文附卷可按。而竹南鎮公所於上開答辯理由中亦自承其將原告建議之
      「北方」路線誤為「南方」路線；惟二條路線，一在南，一在北，設若非竹南
      鎮公所一開始即就原告所陳情之路線及其理由抱持敷衍、搪塞之態度，何以發
      生如此明顯之錯誤？而權責機關因其本身之錯誤所造成之後果，當亦無由相對
      人負擔之理！今竹南鎮公所一方面不顧係因其事前未善盡調查之責，致使原告
      須一再主張權利，且亦導致本案救濟程序亦隨之延宕，並昧於本件原告實早已
      於八十四年即已陳情並提出建議路線之事實，於本案已進入司法程序之際，猶
      飾詞辯稱「原告於核准同意徵收公告定案（即八十六年五月六日）之際始提出
      引用該農路之提議，將延長完工時限，及不符民眾急需之期求」云云，顛倒本
      件案情之先後順序，顯係意圖混淆  鈞院視聽，以掩飾其違法在先、卸責在後
      之情，洵無足採。
（２）又查，竹南鎮公所復辯稱本工程於八十四年九月三日於竹南鎮○○街街尾現場
      舉行「公聽說明會」，出席人數約里民五百人，以會議表決之第二案路線為基
      準；又於八十五年八月三日於竹南鎮○○○○○路線規劃說明會」，以此辯稱
      系爭道路之開闢與否及路線規劃之選定，業經公開、公正及民主化之過程；而
      上該八十五年八月三日於竹南鎮○○○○○路線規劃說明會」，原告本人亦到
      場簽名在案，在本工程申請徵收前數年間，在當地已形成眾人皆知之話題，就
      一般常理推測，原告豈有全然不知情之理云云；惟查：
      依徵收機關即竹南鎮公所所自承，路線規劃選定等問題，既須經公開公正之過
      程，並經民眾表決後始行定案，則其在「定案之前」所召開之會議，不論稱之
      為公聽會、說明會，其目的即在使「利害關係人」有陳述意見之機會，尤其在
      有關土地徵收之處分，更應有土地所有人之參與；是若行政機關內部已定案後
      始舉行之說明會，縱有土地所有人之參與，然處分既已定案，自不能稱其於處
      分之決定過程業已符合上揭「公開公正程序」之餘地。惟依竹南鎮公所九十一
      年七月十六日答辯書所自承，該於八十四年九月三日所謂進行表決進而決定徵
      收路線所召開之公聽會，並未通知利害關係人尤其是土地所有人，而嗣後於八
      十五年八月三日所召開之說明會，係已於所謂之「表決」採用第二案路線後始
      召開，則該路線既已定案，並已為假分割，其後始召開會議說明之，目的已非
      在使利害關係人有陳述意見並爭取權益之機會，則被告機關豈能以原告曾參與
      路線已定案後之說明會，即謂徵收路線已經公開公正之程序作業，是其顯有曲
      解法令，混淆是非之情形。
      而上該竹南鎮公所答辯書（補充報告書）中所稱公聽說明會「出席人數約里民
      五百人」云云，惟核其所提公聽說明會會議紀錄，僅就二號（即現已完工之）
      路線為表決，而未就其他路線一併表決之，違背所謂「多數決」之表決原則；
      尤以竹南鎮公所係於該所謂之公聽說明會進行表決以決定徵收路線，則以該說
      明會之重要性，參與該說明會並取得表決資格者，應均屬與本件路線之決定有
      關之利害關係人始足當之；然竹南鎮公所就如此重要之會議之出席人員及人數
      ，竟僅載稱「出席人數約里民五百人」云云，既未將出席人員之姓名造表列冊
      ，更無出席人員之簽名，則該等出席說明會之人員究係何人，是否確為本案之
      利害關係人實無從得知，則竹南鎮公所以如此一群「來路不明」之人進行如此
      重要事項之表決，從而更以該所謂之「表決」結果決定徵收路線，並進而辯稱
      系爭道路之開闢與否及路線規劃之選定，業經公開、公正及民主化之過程云云
      ，顯係以所謂表決之民主形式，包裝、掩飾其早已指示特定路線之情，實難謂
      系爭道路路線規劃之選定，業經公開、公正及民主化之過程。
      又竹南鎮公所於該答辯書（補充報告書）中一再陳稱「本案從未先行確定或指
      示特定路線，且進行程序中相關資料均放置竹南鎮公所建設課供閱，其間並無
      利益團體來所，亦無民意代表關說施壓情形發生」，並以「竹南鎮公所八十五
      年九月十一日苗竹鎮建字第一二五二三號公告（附路線圖）」附卷為資佐證。
      然查，該答辯書中雖稱本案「進行程序中相關資料均放置竹南鎮公所建設課供
      閱」云云，惟核該答辯狀所附之「竹南鎮公所八十五年九月十一日苗竹鎮建字
      第一二五二三號公告」，係於本案系爭路線早已定案後所為之公告，揆諸上開
      說明，該供閱之公告之舉，僅係事後之說明，並非就本件於路線選定前予利害
      關係人有何事前說明之機會；且以竹南鎮公所答辯書中之多份函文，其副本收
      受者均有「○○○省議員」觀之，則該民意代表是否亦有介入系爭工程等情，
      卻均未見竹南鎮公所提出合理之說明，是竹南鎮公所猶辯稱未有民意代表關說
      施壓情形發生云云，實亦難令人信服。
  ５、再按「徵收土地．．．應就損失最少之地方為之，並應盡量避免耕地」，土地
      法施行法第四十九條定有明文。又行政處分是否合法，改制前行政法院三十九
      年判字第二號判例曾明白指出行政機關對人民所為行政罰之行政處分，行政機
      關「必須確實證明其違法之事實。倘不能確實證明違法事實之存在，其處罰即
      不能認為合法。」準此，本件同屬行政處分之徵收處分，自亦應由行政機關對
      其處分之合法性：舉凡行政機關是否有管轄權等之「形式合法要件」及符合一
      切行政行為所應遵守之原理原則（如比例原則）等之實質合法要件，舉證證明
      之。因之，本案之重要爭點之一即為，系爭處分是否符合上該土地法所規定「
      應避免耕地」及「最少損害之原則」之徵收原則；惟不論依被告機關或參加人
      即竹南鎮公所歷次答辯書狀（含歷次訴願、再訴願之答辯）之所載，均僅見徵
      收機關一再空言辯稱系爭徵收處分確符合「最少損害之原則」云云，惟始終未
      見徵收機關等提出具體數據資料以實其說；乃至本件行政訴訟竹南鎮公所始依
      鈞囑（鈞院九十二年二月十八日行勘驗程序時當場諭知參加人竹南鎮公所提出
      有關資料）提出系爭已完工路線與原告建議路線，兩案之數據比對資料，而依
      卷附竹南鎮公所於九十二年三月三十一日所提出：自原告所爭執之點起，至銜
      接至西濱公路之土地所有人及地目、面積等清冊可知，依現已完工之路線，須
      徵收私有土地面積共計○．二六七八公頃，惟若依原告之建議路線，則僅需徵
      收私有土地面積共計○．二二四六公頃，較規劃路線足足短少○．○四三二公
      頃。以本件徵收道路面積○．四九七五公頃，地價補償金額為一千二百三十七
      萬八千二百元計算（詳參本件竹南鎮公所徵收土地計劃書），平均每平方公尺
      之徵收補償金額為新台幣（下同）二四八八元，則本件若依原告之建議路線將
      可減少徵收補償金額共計一百零七萬四千八百一十六元（計算式：00000000
      ÷4975=2488；2488x432=0000000）。且依原告之建議路線，有數筆屬地目「
      道」之土地，是本件依原告之建議路線，既可大幅減少徵收補償金，且有多筆
      交通用地，惟依竹南鎮○○○○○路線卻無一屬交通用地，準此，依前開土地
      法之有關規定，徵收機關於徵收當時即應依編定之使用種類優先予以規劃使用
      ，茲徵收機關當時捨棄地目「道」之既成道路於不用，反而執意徵收耕地且私
      有土地面積較多之路線，就此更須付出較建議路線為鉅之補償費用，顯已違背
      徵收機關等一再陳稱之「公有土地優先使用」、「最少私地徵收」及「最少權
      益損害」之比例原則，自屬違法之行政處分，實已灼然甚明。又，竹南鎮公所
      復辯稱原告之建議路線與規劃路線「並未平行一致，其系統為已定之北上路線
      ，為農地重劃區依農業性質之農田耕作需求所劃定之農路」、「對農水路有無
      設置或廢除之必要，權屬於農田水利會，非竹南鎮公所之權屬」云云；惟若本
      件行政機關果真確實考量上開所揭示之「公有土地優先使用」、「最少私地徵
      收」及「最少權益損害」等原則，則縱屬不同機關之權責範圍，非不得於彼此
      之間先行內部協調，以達上開原則之遵守，並藉以保障人民之權益，何以又會
      以權責不同云云置辯，尤不因事後該既成道路經重劃為農路，而使違法之處分
      變為合法，足見徵收機關事前未善盡調查之責，事後又藉詞搪塞以茲卸責，益
      徵被告等機關之敷衍與失職，誠難以令一般人民信服。
  ６、據上論結，系爭規劃路線之選定，實際上並未予利害關係人尤其是土地所有人
      爭取權益及說明之機會，自難以徒具所謂之「表決」形式，即謂已經公開、公
      正之程序；且系爭規劃路線實亦已違背「公有土地優先使用」、「最少私地徵
      收」及「最少權益損害」之比例原則，其為違法之行政處分至明，依法自應予
      以撤銷。
（二）備位聲明部分：
  １、依上所述，本件徵收處分確屬違法，而原告雖自系爭處分於八十六年五月五日
      公告後即提起訴願、再訴願，並經行政訴訟撤銷原訴願、再訴願決定，嗣又經
      內政部、行政院重為訴願、再訴願迄今，因均不停止原處分之執行，本件工程
      道路於今已興建完成，原告亦體認此時若撤銷違法之處分，恐於公益有所危害
      ，是基於公益及社會成本經濟上之利益衡量，爰依首揭行政訴訟法上之規定，
      祈請鈞願為諭知原處分暨訴願、再訴願決定違法，並為命被告機關賠償之「情
      況判決」。
  ２、又所謂損害賠償制度，目的即在填補被害人所受之損害，使被害人在法律之評
      價上，回復至未受損害之原狀，是本件損害之計算自應以系爭土地如未被徵收
      ，原告當時得以市價出售之價額計算之，方符損害賠償制度之旨趣。尤以在違
      法徵收之情形，若仍以公告地價補償，即不符對違法行為應負損害賠償責任之
      法理。
  ３、是本件依原告所訪得之鄰近地段土地之實際交易價格，得知系爭土地之實際交
      易價格應為每平方公尺新台幣（下同）一萬一千五百元，而原告被徵收土地之
      面積為一○八八平方公尺，爰依此計算被告機關應賠償之數額為一千二百五十
      一萬二千元，爰特狀請  鈞院鑒核，賜判如聲明之判決，庶維權益。
  乙、被告主張之理由：
  一、程序部分：
      按八十九年一月二十六日總統令刪除土地法第二百二十三條規定：「徵收土地
      為左列各款情形之一者，由省政府核准之：一、需用土地人為省政府各廳處、
      縣市政府或其所屬機關及地方自治機關者。二、舉辦之事業屬於地方政府管轄
      或監督者。省政府為前項核准時，應即報請中央地政機關備查。」惟在該法條
      刪除前，行政院八十八年六月三十日台八十八內字第二五三五五號令，依台灣
      省政府功能業務與組織調整暫行條例第四條規定，將內政部主管之土地法規定
      之台灣省及台灣省政府主管或執行之事項，於法律或中央法規未修正前，調整
      由內政部或縣（市）政府主管或執行。其中土地法第二百二十三條第一項規定
      省政府核准徵收土地，已配合調整改由中央地政機關核准，查台灣省政府之本
      件業務已歸併由內政部承接，故本件訴訟由被告承受答辯，合先陳明。
  二、實體部分：
（一）按國家為興辦交通事業，得徵收私有土地，為行為時土地法第二百零八條第二
      款所明定。查本案苗栗縣竹南鎮公所為辦理十二號道路（博愛街延長銜接西濱
      快速公路）工程需要，申請徵收苗栗縣竹南鎮○○段五二之一地號等三十一筆
      土地，合計面積○．四九七五公頃，並附帶徵收其地上物，報經台灣省政府以
      八十六年五月五日八六府地二字第一五四四三七號函核准徵收，並一併變更編
      定為交通用地，經被告八十六年五月八日台（八六）內地字第八六○五○二三
      號函同意備查，苗栗縣政府以八十六年五月六日八六府地用字第五九四六三號
      公告徵收，並函知土地所有權人徵詢異議，於法並無不合。
（二）原告主張本案道路工程未引用北邊約五公尺處六米寬之既成道路，本件土地徵
      收欠缺其必要性，於法顯有未當乙節，據苗栗縣政府九十年三月七日九十府地
      用字第九○○○○一九七三五號函略以，該既成道路係約二公尺餘農路，兩側
      各有約一公尺餘之農田灌溉水路，合計約五公尺餘，為該地區之農田耕作所需
      ，其與規劃路線相距七公尺至二十公尺並未平行一致，其系統為已確定的北上
      路線，與本案工程分屬個別系統。又所稱本案工程未考量其耕地乙節，查本案
      工程用地確為事業所必需，並考量對民眾權益損害最少處著手規劃，其中含有
      依規撥管使用之該縣竹南鎮○○段五三之一地號等十一筆國有土地，合計面積
      ○．五四九四公頃，另配合道路工程徵收三十一筆土地（含現況供通行之私有
      既成道路），合計面積○．四九七五公頃，併合當地居民多數決（各項有關會
      議），再與交通網路搭配而成，其公有土地優先使用及排除農地重劃取得之農
      路，皆取決民意及專業，尚無違土地法第二百零八條：「但徵收之範圍，應以
      其事業所必須者為限。」及土地法施行法第四十九條：「徵收土地於不妨礙徵
      收目的之範圍內，應就損失最少之地方為之，並應盡量避免耕地。」規定。
（三）又原告所稱「再訴願決定書理由表示，再訴願人主張苗栗縣竹南鎮公所召開說
      明會及公聽會時，未通知其到場，使其喪失爭取權益機會，以及苗栗縣竹南鎮
      公所於八十五年八月三日召開竹南鎮○○○○○路銜接博愛街路線規劃說明會
      （有再訴願人之出席簽名，且其於八十四年十一月三十日向苗栗縣竹南鎮公所
      陳情採納其所提第三案路線，顯非不知情）云云，與事實不符」乙節，按本案
      竹南鎮公所特於八十四年九月三日於竹南鎮○○街尾現場舉行「西部濱海公路
      銜接竹南鎮○○街尾延長道路工程公聽說明會」，並移由竹南鎮竹興里辦公處
      周知召開此會，開放民眾參與，其中並未限定土地所有權人方得參與，後接續
      於八十五年八月三日在竹南鎮公所召開竹南鎮○○○○○路銜接博愛街路線規
      劃說明會，再行公告路線範圍事宜，與會人士皆有紀錄可查，上開公聽會紀錄
      除存放於竹南鎮公所建設課供閱外，竹興里辨公處亦有建檔供民眾查閱。經查
      原告八十四年十一月三十日陳情竹南鎮公所採納其所示之紅色路線興建（第三
      案路線）時，所使用之資料即為竹興里辦公處八十四年九月三日公聽說明會之
      公開展示圖。又原告亦出席竹南鎮公所八十五年八月三日之規劃說明會（有再
      訴願人之出席簽名），且於本案計畫之進行中，曾向交通部公路局西部濱海公
      路中區工程處反應並查詢本案設置妥當性，獲有答復，是原告所稱對本案規劃
      不知情，核與事實不符。
  三、參加人主張之理由：
（一）政府因交通事業之需要，得徵收私有土地，為土地法第二百零八條第二款明文
      規定。本案經奉准同意徵收前，為求公開透明化及慎重起見，特增加舉行公聽
      會，即為集思廣益，整合正反意見，作出適當措施，並符合民眾急需要求，申
      請徵收為交通事業所必需者，實屬必要。因本件申請興建係依據該地區居民權
      益依民主意見而為決定，因為西部濱海公路興闢貫穿竹南鎮西側與都市○○道
      路系統未有組合，本案於八十三年起，即積極向中央、省有關單位爭取延伸博
      愛街尾連絡西濱公路之交通功能及兼顧當地居民急需。在此同時竹興里居民就
      持正反兩派運作，反對興建者有由臺灣省交通處公路局西部濱海公路中區工程
      處八十二年五月廿八日工00-000-00(1)號函轉李秀錦等八十三年五月十六日陳
      情書及急需興建之竹興里里民八十三年六月七日陳情書，後經參加人轉陳上級
      並召開相關會議（八十三年十月十三日竹南鎮公所召開會議）作成相關處理原
      則函請上級研討，於取得共識後復知李秀錦等人（竹南鎮公所八十四年六月廿
      七日苗竹鎮建字第八七一九號函），本工程於此時取得共識基礎，並委由竹興
      里辦公處於八十四年九月三日於竹南鎮○○街尾現場舉行「西部濱海公路銜接
      竹南鎮○○街尾延長道路工程公聽說明會」出席人數約里民五百人，本件工程
      地籍範圍以會議表決之第二案路線為基準，並就第二案路線假分割，又於八十
      五年八月三日於竹南鎮公所召開「竹南鎮○○○○○路銜接博愛街路線規劃說
      明會」參與人數約五十人，參加人並於該路線確定後函報臺灣省交通處西部濱
      海公路中區工程處同意正式納入規劃，以憑本件工程爭取補助之依據，並經該
      處同意後申請苗栗縣政府同意興闢核准（八十五年十二月五日八五府建土字第
      一三二九七一號函），並編彙徵收計畫書報請縣府逐層審核，於八十五年九月
      十一日正式公告本件工程用地書、圖，期間三十天供民眾閱覽在案。另本件工
      程財政部國有財產局經管竹南鎮○○段一八之一地號土地共計十一筆，面積○
      ．五四九四公頃業已辦理撥用完竣。本件工程程序從起草、規劃至路線定案，
      所有程序均公開，規劃部分參加人亦依專業（委託專業有經驗工程顧問公司規
      劃及參考臺灣省交通處西部濱海公路中區工程處提供意見）與民意（多數表決
      選定之第二案之路線）之意見為綜合歸依，本案從未先行確定或指示特定路線
      ，且進行程序中相關資料均放置竹南鎮公所建設課供閱，其間並無利益團體來
      所，亦無民意代表關說施壓情事發生。再者，本件經過之土地皆為當地民眾長
      期所持有，況且土地也無炒作現象，只要是本件工程必需使用之正當範圍內，
      就該尊重當地人民在法律所許可並應保障的持有土地所有權，不得有差別情事
      。
（二）原告於八十六年六月三日提出變更路線重新設計，要求引用本件工程用地接西
      濱公路處北方約五公尺處六米寬之農路，予以拓寬使用乙節。經查本件工程與
      西濱快速公路接口係以兩旁建築物之中線位置通過，即農路旁有農舍（農業設
      施倉庫）一棟：坐落竹南鎮○○○段山寮小段七四八地號，與竹南鎮民宅竹興
      里竹圍仔八七之六號：坐落本鎮○○○段山寮小段六七三之三五地號，可由卷
      附林務局農林航空測量所八十三修正版年航照圖顯示看出兩建築物。參加人對
      原告之提議因查無符合與原告所稱北方六米寬之既成道路，誤以為本案公聽會
      中所列舉三路線規劃中其中之一竹圍街即為六米巷道（在本案之南方），參加
      人於八十六年六月二十日苗竹鎮建字第九○三六號函給以答復，也曾直接查詢
      農舍居民，經該居民告之為其使用情形，轉知原告，未查農路所有權事宜，為
      參加人疏忽。但之後並曾兩度行文請求告知正確位置，在未獲得知情形下轉經
      上級機關查詢知道正確位置後，查知該既成道路係農地重劃程序劃編給所在地
      方政府（參加人）管理約二公尺餘農路（坐落竹南鎮○○○段山寮小段六八九
      之一地號），兩側各有約一公尺餘之農田灌溉水路（坐落竹南鎮○○○段山寮
      小段七四八之一及七四九之一地號），合計約五公尺餘，且與規劃路線相距七
      至二十公尺，並未平行一致，其系統為已定的北上路線，為農地重劃區依農業
      性質的農田耕作需求所劃定之農路，與本件工程分屬各別系統，在整個查證的
      過程中有誤答及不明確處，與原告對本案之提供資訊之冷漠及沈默有直接關係
      ，但查明事實之結果，對本節有澄清作用。如引用該農路作道路規劃，就一般
      法律原則考量應以農路中心向兩旁拓寬，並嚴禁單邊拓寬情事，以符合公正、
      公平原則，其與本案規劃兩案相較，就其所增加之私有耕地徵收費用、農用倉
      庫地上物拆遷補償及變更設計程序時效等事宜評價，在整體效益未增加，又不
      符徵收目的與最少損害比例原則，且費用不貲，及延長完工時限，不符民眾急
      需的期求。又本件工程業經法定程序完成確定後，依規於八十六年五月六日公
      告徵收於法定期滿（三十天）十五天內發放補償在案，工程亦辦理發包，原告
      在核准同意徵收公告定案之際提出引用該農路之提議，在處理上有諸多的困難
      ，自不宜隨意變更，案經查復本件工程因案執行，且本件程序並無違法不當之
      處，參加人故未有採納。如以由原告所提出之路線變更圖，不難發現其意在避
      開原告所有權之農地被徵收使用，並經由漏列農路旁的農舍通過，以自我的考
      量為大，未及考量他人（農舍及農路旁的耕地）權益如何及本件工程新增的補
      償費用，此乃人之常情，綜此本節並非原告所言強徵民地而捨公有農路不用。
      目前本案工程道路完成後（博愛街）兩旁己有博愛街六○○號八六九號建物設
      立，此為原告誤解參加人答復規劃時農舍（引用農路所需增加建築物補償）與
      民宅兩棟建築物中間為銜接口與道路完成後現有兩旁新建築物混為一談。
（三）又本工程所有經過農田水路皆以直交貫穿路寬設有箱涵設置以供該地區農田耕
      作使用，共有兩處，第一處位於苗栗縣竹南鎮○○段三九四之一地號東側（徵
      收計畫書內之徵收土地清冊編號十八、十九與二十號交接界線處）保留農業灌
      溉地下箱涵設計，第二處位於苗栗縣竹南鎮○○○段山寮小段七四九之三地號
      土地上（徵收計畫書內之徵收土地清冊編號二十五號，本灌溉溝係農地重劃程
      序劃歸苗栗縣農田水利會無償取得）亦保留農業灌溉設有地下箱涵設計，有關
      農田水利會管轄之農水路灌溉之功能，本工程施工前經管線協調會，該單位所
      提建議事項均有配合設計。對農水路有無設置或廢除必要，其有一定程序及相
      關單位會勘，權屬為農田水利會，而非參加人權屬，亦非參加人可單獨決定。
      本件爭議未引用農路、水利溝及工程現況圖提供參研，憑瞭解本件工程實地情
      形。
（四）關於本件工程徵收未考量原告所有權之耕地事宜一節，用地確為參加人興闢交
      通事業所需之道路，並考量對民眾權益損害最少處著手規劃，其中含有依規撥
      管使用之國有公地坐落苗栗縣竹南鎮○○段五二之一地號十一筆土地面積計○
      ．五四九四公頃（徵收計畫書圖示著綠色部分），另配合道路工程需要徵收有
      建、田、旱、水及現況供通行既成道路有私有土地三十一筆面積○．四九七五
      公頃（徵收計畫書圖示著黃色部分）與行政院國軍退除役官兵輔導委員會設置
      農場之通道坐落本鎮○○○段山寮小段（徵收計畫書圖示著天藍色部分）二八
      七之二○五○地號，對交通事業所必需使用之用地取得，依公有土地優先使用
      原則，經公聽會民主意思合致選擇路線（公聽會紀錄），用最優補償並考量對
      民眾最少損害方案（說明會紀錄），皆附錄於徵收計畫書及公地撥用計畫書內
      載明為興闢交通事業所必需者，對於原告所有權之耕地之徵收，與徵收計畫書
      內土地清冊上其他所有權人登記有田地目之土地的耕地同屬本件道路工程所必
      需。
（五）關於原告申辯不知情乙節，查原告曾於八十四年十一月三十日陳情竹南鎮公所
      採納其所示之紅色路線興建（第三案路線），經查本件所使用資料即為竹興里
      辦公處於八十四年九月三日於竹南鎮○○街尾現場舉行「西部濱海公路銜接竹
      南鎮○○街尾延長道路工程公聽說明會」時公開展示圖。又八十五年八月三日
      於竹南鎮公所召開「竹南鎮○○○○○路銜接博愛街路線規劃說明會」原告本
      人亦到場簽名在案，亦知該路線經過處之範圍，因本次說明會之路線係採第二
      案路線再行確定並就補償從優從新原則宣示。臺灣省交通處西部濱海公路中區
      工程處八十四年十二月十九日工00-000-000(1)號函答復需距離苗三之三線（
      竹圍街）平交口五百公尺以上，係指西濱公路與竹南鎮○○街（苗三之一線轉
      接本路段）11K+960平面交接口處及13K+840平面交接口處兩處地點（當時規劃
      西濱公路與竹南鎮開放平面交接口處，即竹南鎮○○號道路工程用地徵收計畫
      書內載文件），原告曾於八十四年十一月三十日陳情竹南鎮公所採納其所示之
      紅色路線興建（第三案路線），參加人亦於八十五一月三日苗竹鎮建字第一八
      八九七號函復原告為龍江街平面交接口距五百公尺以上，方符合本件工程興建
      依據，而未採納意見；並非竹圍街之接口且本地點並未有開放及興闢平面交接
      口設置。本案全程含規劃時所指之平面交接口處為龍江街之地點，稱苗三之三
      線，恐係誤植所致，但本件工程之設計規定以11K+960龍江街接口為基準，為
      本件規劃之依據，此為不爭之事實。如上所述若以苗三之三線為基準，本件即
      無從開闢之依據，而臺灣省交通處西部濱海公路中區工程處亦無必要同意本路
      段納入規劃之情事。原告為當地里民與本工程徵收範圍內外之土地所有權人有
      著深厚血緣、地緣的親戚朋友關係，在本工程申請徵收前數年間，在當地已形
      成眾人皆知話題，就一般常理推測，原告豈有全然不知情之理，依此可而得知
      原告對本件工程興闢相關作業皆有所瞭解。
（六）本案之興闢為當務之急，徵收程序也不敢有所疏忽，行便宜情事，從籌劃案件
      時起至徵收公告確定或道路工程興闢完成前，只要民眾有任何疑問權益受損情
      事，皆可向參加人反映，以謀求解決之道。當時法令並未規定須召開公聽會為
      徵收要件，參加人特別考量而新增加之程序，乃為本案計畫實施公開、公正，
      及透明化，並使基礎共識更強化，也是公諸於眾讓民眾有知的的權利，同時也
      使本件徵收及道路開闢更具正當性，其與接續之說明會更為相連，申請徵收、
      查估、公告、補償發放、發包施工，此等一貫程序，互為相連，均可為反映管
      道，只要民眾當期或或法定期間提出意見，均可受到處理。查視諸因，原告有
      參與說明會，又向補助單位交通部中區工程處反映並查詢本案設置妥當性，並
      獲得答復，參加人亦有公文告知，本案相關會議也藉由地方媒體（信和共同天
      線）播導，已成在地居民平時閒談話題，原告理應略知一二，卻固著未參與公
      聽會而喪失其陳敘意見機會，雖然其未與會公聽，其後也於說明會參與已對應
      有權益行使表示意見，並獲得該會議所告之結論事項，原告稱與會時有人反對
      ，該會議紀錄應會記載反對意見，如原告發現該會議紀錄有誤，也應於事後反
      映請公所更正處理。本案公聽會記錄（三）鎮長對打通博愛街三點原則與一個
      要求作出宣示：「三原則：一、路一定要通西濱；二、損害百姓權益最少為佳
      ，抗爭愈少愈好，用私人土地愈少愈好；三、對竹興里要有幫助，帶動地方發
      展為重要。一個要求：政府所做的工程有正面的、有負面的，有贊成的、有反
      對的。路開闢難免影響少部份人權益，在此表示歉意，有關補償費儘量爭取。
      」，並在於說明會中的結論中再次申明，是以對原告之耕地徵收實屬必要，對
      之徵收所受損失補償，參加人亦爭取最優補償，對之本案整體達到最少私地徵
      收與最少權益損害。為使瞭解本件工程興闢爭議事項，檢陳編繪示意圖補充說
      明本案之位置提供本件工程過程的公開、公正及民主意見之透明化。
（七）參加人規劃都市計畫區經過非都市土地與西濱公路之三大交通動脈方案，對原
      己設有過多的農路或巷道接口封閉，減少農路通過西濱快速公路所生危險。目
      前已完成者有龍江街拓寬工程（由農田水利會同意以龍鳳溝加蓋方式單邊使用
      增加路寬）及本件工程，另一都市計畫六之四號道路拓寬銜接乙案，已獲上級
      核准同意補助在案，經規劃完成，並於九十年完工通車。
（八）綜上事實及理由，內政部重為訴願決定及行政院決定書台八十九訴字第二六五
      五八號再訴願決定，已查本件工程徵收合於法律規定，懇請判決將原告之訴駁
      回。
    理  由
一、程序部分：
    按人民因中央或地方機關之違法行政處分，認為損害其權利或法律上之利益，經
    依訴願法提起訴願而不服其決定者，得向高等行政法院提起撤銷訴訟，行政訴訟
    法第四條第一項定有明文。本件原告就系爭核准徵收之行政處分不服，依規定循
    序提起訴願、再訴願及行政訴訟，經改制前行政法院於八十八年六月十七日以八
    十八年度判字第二六七一號判決「再訴願及訴願決定均撤銷」，嗣內政部及行政
    院重為決定結果，仍遞予駁回訴願與再訴願。而前開行政爭訟進行中，系爭土地
    雖已依該徵收處分興建道路完畢；且行政院八十八年六月三十日台八十八內字第
    二五三五五號令，依台灣省政府功能業務與組織調整暫行條例第四條規定，將內
    政部主管之土地法規定之台灣省及台灣省政府主管或執行之事項，於法律或中央
    法規未修正前，調整由內政部或縣（市）政府主管或執行。其中土地法第二百二
    十三條第一項規定省政府核准徵收土地，已配合調整改由中央地政機關核准，歸
    併由內政部承接；其代表人（部長）張博雅並於九十一年二月一日離職，由乙○
    ○繼任。揆諸首揭規定，原告提起本件行政訴訟及被告內政部代表人乙○○聲明
    承受本件訴訟，均無不合。又「訴狀送達後，原告不得將原訴變更或追加他訴。
    但經被告同意，或行政法院認為適當者，不在此限。‧‧‧有左列情形之一者，
    訴之變更或追加，應予准許：．．．二、訴訟標的之請求雖有變更，但其請求之
    基礎不變者。．．．」，行政訴訟法第一百十一條第一項、第三項第二款定有明
    文。本件原告於訴狀送達後追加事實欄所載備位聲明之訴，因其請求之基礎不變
    ，本院認其追加為適當，應予准許，合先敘明。
二、實體部分：
（一）按「國家因左列公共事業之需要，得依本法之規定，徵收私有土地。但徵收之
      範圍，應以其事業所必須者為限：‧‧‧二、交通事業。‧‧」、「徵收土地
      為左列各款情形之一者，由省政府核准之：一、需用土地人為省政府各廳處、
      縣、市政府或其所屬機關及地方自治機關者。‧‧‧省政府為前項核准時，應
      即報請中央地政機關備查。」行為時土地法第二百零八條第二款、第二百二十
      三條定有明文。次按「徵收土地於不妨礙徵收目的之範圍內，應就損失最少之
      地方為之，並應儘量避免耕地。」為同法施行法第四十九條所明定。
（二）本件需地機關苗栗縣竹南鎮公所（即參加人）為辦理十二號道路（博愛街延長
      銜接西濱快速公路）工程，需用坐落苗栗縣竹南鎮○○段五二之一地號等三十
      一筆土地，合計面積○．四九七五公頃，乃檢附徵收土地計畫書圖等有關資料
      （參加人土地徵收補償事件卷第一本一○五至一三九頁），報經台灣省政府以
      八十六年五月五日八六府地二字第一五四四三七號函核准徵收及附帶徵收地上
      物，並一併變更編定為交通用地，經被告機關內政部以八十六年五月八日台（
      八六）內地字第八六○五○二三號函同意備查，苗栗縣政府遂以八十六年五月
      六日八六府地用字第五九四六三號公告徵收（相關函文及公告見同上土地徵收
      補償事件卷第二本一四○至三○四頁），並函知土地所有權人徵詢異議。原告
      以其所有竹南鎮○○○段山寮小段七五之一地號土地（地目田），係屬耕地且
      非舉辦公共事業所必需，不服台灣省政府前開核准徵收處分，提起訴願、再訴
      願、行政訴訟，案經改制前行政法院於八十八年六月十七日以八十八年度判字
      第二六七一號判決「再訴願及訴願決定均撤銷」，嗣經內政部重為訴願決定，
      仍將原告訴願駁回，原告循序提起再訴願，經再訴願決定機關行政院以：原告
      主張苗栗縣竹南鎮公所召開說明會及公聽會時，未通知其到場，使其喪失爭取
      權益機會一節，據苗栗縣政府八十八年八月十日八八府地用字第八八○○○七
      ○二七○號函略以本件工程範圍之地籍以會議表決之第二案路線為準，並就第
      二案路線假分割，又苗栗縣竹南鎮公所於八十五年八月三日召開竹南鎮○○○
      ○○路銜接博愛街路線規劃說明會（有原告之出席簽名，且其於八十四年十一
      月三十日向苗栗縣竹南鎮公所陳情採納其所提第三案路線，顯非不知情），該
      所並於路線確定後函報前臺灣省交通處西部濱海公路中區工程處同意正式納入
      規劃，並申經該府同意興闢，於八十五年九月十一日正式公告系爭工程用地書
      、圖，期間為三十天供民眾閱覽。系爭工程從起草、規劃至路線定案，所有程
      序均公開，並依專業與民意（多數表決選定第二案之路線）為綜合規劃之歸依
      。所稱本案道路工程未引用北邊約五公尺處六米寬既成道路，規劃不當，其所
      有土地非辦理系爭工程所必需徵收之土地一節，以該既成道路係約二公尺餘農
      路，兩側各有約一公尺餘之農田灌溉水路，合計約五公尺餘寬，係該地區農田
      耕作所需，且與規劃路線相距七至二十公尺，並未平行一致，屬已定之北上路
      線，與系爭工程分屬不同系統。系爭工程與西濱快速公路接口係以兩旁建築物
      之中線位置通過，如變更路線引用上開農路，須就農路以路中心向兩側平均拓
      寬，增加私有耕地徵收費用及變更設計程序時效，整體效益未增加，不符最少
      之損害之徵收原則，且費用不貲，及延長完工時限，不符民眾急需的期求。又
      系爭工程所經過之農田水路皆以直交貫穿路寬設有箱涵設置，以供該地區農田
      耕作使用。而前臺灣省交通處西部濱海公路中區工程處八十四年十二月十九日
      00-000-000(1)號函答復需距離苗三之三線平交路口五百公尺以上，係指西濱公
      路與竹南鎮○○街（苗三之一線轉接本路段）11 K十960平面交接口處及13K
      十840平面交接口處兩地點，原告曾於八十四年十一月三十日向苗栗縣竹南鎮
      公所陳情採納其所示第三案路線，該所亦復以龍江街平面交接口距五百公尺以
      上方符合本件工程興建依據，若以苗三之三線為基準，本件即無從開闢。是原
      告所稱之既成道路，實為農地重劃之農路，所稱之工廠實為農舍，均供農業使
      用，該農路兩側有農田水利溝渠，供農田灌溉、排水使用，不宜供非農業使用
      ，且路線變更將增加徵收耕地，亦與土地法規定徵收之範圍應以其事業所必需
      者之意旨相違；原告曾參加八十五年八月三日之說明會，所稱對本案規劃不知
      情，核與事實不符，遂駁回其訴願，經核並無不妥。又本案工程徵收程序公正
      、公開及嚴謹，用地確為興闢交通事業所需，並考量對民眾權益損害最少，並
      合當地居民多數決，再配以交通網路搭配而成，有苗栗縣竹南鎮公所八十九年
      五月十日八九苗竹鎮建字第六一六三號函影本可稽。所訴其僅參加路線規劃說
      明會，公聽說明會時未通知其到場，及本案道路工程未引用北方約五公尺處六
      米寬既成道路，規劃不當云云，姑不論該道路之開闢與否及路線之規劃選定，
      曾召開多次公聽會及說明會，且不影響本件核准徵收之效力，又依苗栗縣政府
      卷附八十四年九月三日西部濱海公路銜接竹南鎮○○街尾延長道路工程公聽說
      明會紀錄記載地點：竹南鎮○○街尾現場，出席人數：里民約五百餘人，難謂
      程序未公開。又所稱本案道路工程北方約五公尺處之六米寬既成道路云云，業
      經原告確認即為重劃農路加上水利會溝渠部分，亦有內政部地政司八十九年一
      月二十八日台內地(四)字第八九○三○七九號書函附內政部卷可稽，所訴核不
      足採，原處分及原決定均應予以維持等情，駁回再訴願。
（三）經查：
  １、本件需地機關即參加人苗栗縣竹南鎮公所為延伸竹興里博愛街尾連絡西濱公路
      之交通功能及兼顧當地居民需要（該鎮○○號道路博愛街延長銜接西濱快速公
      路），於八十三年間起，即積極向中央、省有關單位爭取。在此同時該鎮竹興
      里居民就持正反兩派運作，反對興建者有由臺灣省交通處公路局西部濱海公路
      中區工程處八十二年五月廿八日工00-000-00(1)號函轉李秀錦等八十一人八十
      三年五月十六日陳情書（參加人土地徵收補償事件卷第一本-下簡稱第一本-第
      一至四頁即附件一）及急需興建之竹興里里民等三百人八十三年六月七日陳情
      書（第一本五至二四頁即附件二），後經參加人於八十三年十月十三日假該鎮
      會議室召開協調會，作成相關處理原則函請有關單位研討，取得共識後以八十
      四年六月廿七日苗竹鎮建字第八七一九號函復知李秀錦等人（第一本第二十五
      至二十八頁，即附件三、四）。並委由竹興里辦公處於八十四年九月三日於竹
      南鎮○○街尾現場舉行「西部濱海公路銜接竹南鎮○○街尾延長道路工程公聽
      說明會」出席人數約里民五百人，本件工程地籍範圍以會議表決之第二案路線
      （即系爭完工路線）為基準（第一本第一一七至一二四頁-該次說明會相關路
      線草圖及現場相片見同卷第三十至四十頁-含鎮○○○路線圖、竹興里里長現
      場解說、業主發表意見、民眾發表意見、民眾瞭解路線、民眾參加說明會、道
      路路線草圖、贊成二號道路路線舉手表決及僅一人反對二號道路路線等相片）
      。又於八十五年八月三日於竹南鎮公所召開「竹南鎮○○○○○路銜接博愛街
      路線規劃說明會」參與人數約五十人（第一本一二五頁至一二九頁），原告甲
      ○○亦到場與會，並於到場「各業主」處簽名（第一本一二六頁背面）。參加
      人於該路線確定後旋函報臺灣省交通處西部濱海公路中區工程處同意正式納入
      規劃，經該處同意（第一本一○九頁）後申請苗栗縣政府同意興闢核准（八十
      五年十二月五日八五府建土字第一三二九七一號函-第一本一○八頁），並編
      彙徵收計畫書報請縣府逐層審核，於八十五年九月十一日正式公告本件工程用
      地書、圖，期間三十天供民眾閱覽（第一本一二八、一二九及四一頁），該公
      告函說明二並載明「本案八十四年九月三日召開第一次說明會，八十五年八月
      三日召開第二次說明會，并將會議紀錄轉發各業主及相關單位機關在案」等語
      。足證參加人主張本件工程程序從起草、規劃至路線定案，所有程序均公開，
      且進行程序中相關資料均放置竹南鎮公所建設課供閱，規劃部分參加人亦依專
      業（委託長鴻工程顧問有限公司規劃及參考臺灣省交通處西部濱海公路中區工
      程處提供意見-第一本四六至四九頁）與民意（多數表決選定之第二案之路線
      ）之意見為綜合歸依等情，可以採信。
  ２、原告於八十四年十一月三十日提出陳情（參加人八十四年十二月八日收文-第
      一本八三至八六頁），主張系爭延長道路銜接西濱道路部分路線，請採納其所
      示紅色路線興建（即前述第三案路線-原告爭執部分如本院履勘時所附現場圖
      一甲乙延伸線，即參加人九十二年三月三十一日苗竹鎮建字第○九二○○○四
      八三五號函所提補充資料「補一」黃色部分，該「補一」紅色範圍為實際道路
      興建路線），並說明如採紅色路線，可使道路平直、有利行車安全，並可避免
      圖利位在該黃色路線南側土所有人；反之，如採黃色路線，勢將造成原告所有
      土地全部受損，而使同段七四九、七五一、六○等地號之土地獲利，明顯圖利
      他人；況且黃色路線如稍微往北規劃，即有現成之六米寬農路可供作為道路用
      地，符合公地公用原則等語。惟查，原告所指既成六米寬農路，係農地重劃程
      序劃編給所在地方政府（參加人）管理約二公尺餘農路（坐落竹南鎮○○○段
      山寮小段六八九之一地號），兩側各有約一公尺餘之農田灌溉水路（坐落竹南
      鎮○○○段山寮小段七四八之一及七四九之一地號），合計約五公尺餘，且與
      規劃路線相距七至二十公尺，並未平行一致，其系統為已定的北上路線，為農
      地重劃區依農業性質的農田耕作需求所劃定之農路，與本件工程分屬各別系統
      ；且該農路旁有農舍（農業設施倉庫，面積四八○平方公尺）一棟（坐落竹南
      鎮○○○段山寮小段七四八地號），與竹南鎮民宅竹興里竹圍仔八七之六號平
      房（坐落本鎮○○○段山寮小段六七三之三三地號，面積約七二平方公尺）之
      事實，業據參加人查明甚詳，並有林務局農林航空測量所八十三修正版年航照
      圖顯示該兩建築物可資佐證（第一本一○三頁）；復經本院受命法官於準備程
      序履勘無誤，有勘驗筆錄、現場圖及相片附卷可稽。依原告爭執部分之建議路
      線，原告所有地號田地供作道路用地部分為一八平方公尺；而可用到之參加人
      所有山寮小段六八九之一地號農路僅一五六平方公尺、同段七四八之一及七四
      九之一地號水利地亦只各為九十平方公尺，合計三三六平方公尺，所謂「公地
      公用」效果有限。又該延長銜接西濱公路道路兩旁及附近，多為該地居民所有
      田、旱地（見本院勘驗筆錄所附相片及參加人前開補充資料「補六至十），前
      述農路為農地重劃區依農田耕作需求所劃定之農路，水路亦係供農田灌溉用沿
      該農路所設置，乃農民從事農作出入頻繁之處。然竹南鎮○○街於系爭工程興
      建前，東起竹南火車站，其間南北向街道與其垂直交會林立，相關道路亦均可
      輾轉與之相通，並與該鎮市十字交會，乃竹南鎮交通樞紐，為該鎮○○○
      ○道路之一（見前述航照圖-第一本第一○三頁）；又博愛街穿過該鎮○○路
      ○○路寬二十公尺，系爭延長銜接西濱公路之路段興建計畫同為二十公尺。而
      原告爭執並建議之路段已接近該延長路段至西濱公路之銜接點，依博愛街在竹
      南鎮之交通往來情形，該近西濱快速公路銜接處為車輛往來最為頻繁之路段，
      但就原告建議路線觀之，如上所述可用到上開農水路土地部分甚少，公地公用
      效益有限；且該建議路線斜斜穿過該農水路，東邊穿過部分正為該農水路直角
      轉彎處，農民從事農作及其農用機械出入行經該路段勢將穿越該二十公尺寬之
      道路至西邊之農水路，反之亦然，影響農民從事農作出入效益及人畜之安全，
      尤以上下班車流尖峰時刻，農民出入更加造成不便與危險，顯見其建議之路線
      並不符當地民眾需求。
  ３、臺灣省交通處西部濱海公路中區工程處八十四年十二月十九日工00-000-000(1)
      號函答復原告以「台端陳為竹南鎮○○街延長銜接至西濱公路路線請採『紅色
      路線』以維行車安全，並避免圖利第三人而引起非議乙案，經查該銜接路口依
      西快設計標準，需距離苗三之三線平交路口五百公尺以上，如符合上述規定之
      路線，本處無意見，請查照」等語。查該函所稱「需距離苗三之三線（竹圍街
      ）平交路口五百公尺以上」，係指西濱公路與竹南鎮○○街（苗三之一線轉接
      本路段）11K+960平面交接口處及13K+840平面交接口處兩處地點（當時規劃西
      濱公路與竹南鎮開放平面交接口處，即竹南鎮○○號道路工程用地徵收計畫書
      內載文件-見第二本二三九頁），並非竹圍街之接口，且本地點並未有開放及
      興闢平面交接口設置，此有前開工程處八十三年十二月六日工83-239- 4（
      1335）號函附卷可證（第一本一三○、一三一頁，並參照前開航照圖）；參加
      人亦於八十五一月三日苗竹鎮建字第一八八九七號函復原告為龍江街平面交接
      口距五百公尺以上，方符合本件工程興建依據，而未採納意見。此後，原告並
      於八十五年八月三日簽名參加竹南鎮公所召開「竹南鎮○○○○○路銜接博愛
      街路線規劃說明會」，業如上述。
  ４、本件依參加人前揭九十二年三月三十一日函提出之「苗栗縣竹南鎮十二號（博
      愛街延長銜接西濱快速公路）道路用地300公尺至終點（即系爭爭執路段）清
      冊（該函檢送資料補二至補十）顯示，依現已完工之路線（即系爭核准徵收路
      線），需徵收之土地為：公有土地面積合計○‧二○八二公頃、私有土地面積
      合計○．二六七八公頃，共計○‧四七六○公頃。而原告建議路線需徵收之土
      地為：公有土地面積合計○‧二五○七公頃、私有土地面積合計○．二二四六
      公頃，共計○‧四七五三公頃。兩者徵收面積相當，雖原告建議路線所需徵收
      之私人土地面積較參加人規劃路線短少○．○四三二公頃，且可減少徵收補償
      金額共計一百零七萬四千八百一十六元。惟原告建議路線並無可採，已如上述
      ，自不得憑此即認系爭道路用地徵收有違土地法施行法第四十九條規定。
（四）綜上所述，竹南鎮○○街東起竹南火車站，與該鎮○○街道相接、相連，乃該
      鎮○○道路之一，尤以西濱公路之闢建通車，將博愛街延長銜接，對竹南鎮之
      交通及地方之繁榮，有莫大助益，更能彰顯西濱快速公路之功能，是參加人予
      以延長銜接闢建，自屬符合地方需要與公益。而參加人於決定延長銜接路線過
      程，為使延長規劃路線更能周詳、符合公益，提出三種方案多次開會協調、說
      明並公告；就原告建議陳情，亦予查復說明未採納之理由。於系爭路段，並考
      量農水路之特殊功能及農民、牲畜及農用器械往來便利與安全。復為避免延長
      路線拆除既有農業設施及民房，將系爭工程與西濱公路接口以前述現有建築物
      之中線位置通過。所採取之路線雖非平直，惟轉彎之幅度舒緩，不影響行車安
      全，並保留農水路之完整。符合行為時土地法第二百零八條第二款及同法施行
      法第四十九條之規定，自屬允當，原處分予以核准徵收，並無不合；一再訴願
      決定遞予維持，亦無違誤。原告主張各節，核無可採，其訴請如先位及備位聲
      明之判決，均無理由，應予駁回。
據上論結，本件原告之訴為無理由，依行政訴訟法第一百九十五條第一項後段、第九
十八條第三項前段，判決如主文。
中    華    民    國    九十二      年      八        月      五        日
                 臺 中 高 等 行 政 法 院   第 二 庭
                                審 判 長 法      官  胡  國  棟
                                         法      官  王  德  麟
                                         法      官  林  秋  華
右正本證明與原本無異。
如不服本判決，應於判決送達後二十日內向本院提出上訴書狀，其未表明上訴理由者
，應於提起上訴後二十日內向本院提出上訴理由書（須依對造人數附具繕本）；如於
本判決宣示或公告後送達前提起上訴者，應於判決送達後二十日內補提上訴理由書（
須附繕本）。未表明上訴理由者，逕以裁定駁回。
提起上訴應預繳送達用雙掛號郵票三九○元（三十四元及五元郵票各十份)。
中    華    民    國    九十二      年      八        月      五        日
                                         法院書記官  蔡  騰  德


司法院資訊處製作；財團法人民間司法改革基金會備份。
